【裁判字號】    90,交抗,227
【裁判日期】    900731
【裁判案由】    違反道路交通管理處罰條例
【裁判全文】
台灣高等法院交通事件裁定                       九十年度交抗字第二二七號
    抗告人即
    受處分人  甲○○
右抗告人因違反道路交通管理處罰條例案件，不服臺灣板橋地方法院九十年度交聲字
第二二九號，中華民國九十年六月七日裁定，提起抗告，本院裁定如左：
        主  文
原裁定撤銷，發回台灣板橋地方法院。
        理  由
一、抗告意旨略以﹕抗告人即受處分人之戶籍所在地在台北縣板橋市○○路○段二一
    二巷四─三號四樓，並無刑事訴訟法第五十九條第一項第二款「掛號郵寄不能達
    到者」之情形，原處分機關公示送達即不合法，原處分機關應為補充送達而不為
    ，爰提起抗告；又受處分人迄未收受舉發違反道路交通管理事件通知單，亦從未
    得知違規事實，本件合於行政程序法第五十條所定不可歸責於受處分人之情形，
    爰聲請回復原狀等語。
二、原裁定以：抗告人即受處分人騎乘ＭＥＤ─八六六號重型機車，於八十八年七月
    九日上午八時五分許，在台北市○○○路與民生西路路口，不依規定駛入來車道
    之事實，有採證照片可按，並為抗告人所不爭執，足認受處分人確有上開違規事
    實；抗告人雖辯稱未收受舉發違反道路交通管理事件通知單。然本件違規舉發通
    知單及採證照片，確經舉發單位以掛號郵寄至受處分人之戶籍地址即臺北縣板橋
    市○○路○段二一二巷四之三號四樓（原裁定誤為同市○○路正隆巷四十六弄一
    之一號二樓），經大樓管理員拒收退回後，已改刊登於臺北市政府公報八十九年
    春字第四期，依法公示送達完畢，自公示送達生效後逾十五日，受處分人仍未到
    案繳結之事實，亦有違規舉發通知單因招領逾期（按應為「拒收」之誤）退回郵
    件信封、臺北市政府公報八十九年春字第五十期等各一紙在卷可佐。是本件違規
    舉發通知單既有掛號郵寄而不能達到之情形，核諸舉發機關上開公示送達程序，
    於法即無不合，依法已屬合法送達於受處分人，受處分人之受僱人即大樓管理員
    無故拒收前述通知單，係可歸責於己，自難藉以諉諸處分機關之裁罰不當。從而
    ，原處分機關據以援引上開規定，裁處罰鍰六百元（折合新臺幣一千八百元），
    並記違規記點一點，並無不當。
四、本院按，處理違反道路交通管理事件，有關文書送達之程序，準用刑事訴訟法送
    達之規定，違反道路交通管理事件統一裁罰標準及處理細則第五條定有明文。次
    按刑事訴訟法第五十九條規定﹕「被告、自訴人、告訴人或附帶民事訴訟當事人
    ，有左列情形之一者，得為公示送達：一、住所、居所、事務所及所在地不明者
    。二、掛號郵寄而不能達到者。三、因住居於法權所不及之地，不能以其他方法
    送達者」。惟同法第六十二條規定「送達文書，除本章有特別規定外，準用民事
    訴訟法之規定」。而民事訴訟法第一百三十九條規定﹕「應受送達人拒絕收領而
    無法律上理由者，應將文書置於送達處所，以為送達。前項情形，如有難達留置
    情事者，準用前條之規定」。該法第一百三十八條更規定﹕「送達不能依前二條
    規定為之者，得將文書寄存送達地之自治或警察機關，並作送達通知書，黏貼於
    應受送達人住、居所、事務所或營業所門首，以為送達」。關於應受送達人之拒
    收受判決，最高法院更著成十九年抗字第八０二號判例更認﹕「應受送達人拒不
    收受判決，而法院未為留置送達，而竟以公示送達為之，其所踐送達程序顯非合
    法，即其判決當然尚無確定力之可言」。本件受處分人住居於上址，住所明確，
    並無「以掛號郵寄而不能到達」之情形，此觀前開通知單寄達上址後經「豐富人
    生管理委員會」拒收（見原審卷第二二頁之退郵）及原處分機關嗣將「違反道路
    交通管理事件裁決書」對同址送達，已經受處分人合法收受（見原審卷第二三頁
    ）等事實即明，亦即原處分機關以應送達於受處分人之前開通知單有「以掛號郵
    寄而不能到達」情形，而公示送達，於法即有未合。
五、再者，於應受送達人拒絕收領而無法律上理由者，應為留置送達；如無法留置送
    達則應為寄存送達，已如前述。經查，受處分人之受僱人即「豐富人生管理委員
    會」之管理員無故拒收本件通知單，依法應為留置送達，始生送達之效力；如該
    大樓管理員無故不受留置，則應將文書寄存送達地之自治或警察機關，並作送達
    通知書，黏貼於應受送達人住、居所、事務所或營業所門首，以為送達。本件通
    知單送達於受處分人住所後，雖經上開管理委員會之管理員「拒收」，然此時應
    依法為留置送達，如無法留置，則應寄存於自治或警察機關，並作送達通知書，
    黏貼於受處分人住所之門首，使受處分人得以知悉。本件通知單之送達，於管理
    員拒收後，即退回送達機關，未曾以前述留置或寄存方式送達（見原審卷第二二
    頁退郵）。因之，屬逕行舉發之本件通知單，實未合法送達予受處分人，受處分
    人自無法得知應到案日期而到案。原處分機關據此未合法送達之舉發通知單，逕
    行裁決最高額之罰鍰新台幣一千八百元，即有違誤。原裁定以受處分人有前述違
    規之行為，且原處分機關之送達合法為由，駁回受處分人之異議，即有不當。受
    處分人以前開舉發通知單未合法送達為由提起抗告，指摘原裁定不當，為有理由
    ，自應由本院將原裁定撤銷，並發回原審法院，另為適法之裁定。另抗告人並非
    因過失遲誤法定期間，或聲請撤銷或變更審判長、受命推事、受託推事裁定或檢
    察官命令之期間，核與刑事訴訟法第六十七條回復原狀要件不合；況抗告人如欲
    聲請回復原狀，依刑事訴訟法第六十八條，應向原審法院，即臺灣板橋地方法院
    為之，其向本院聲請，亦有未合，併此敘明。
據上論斷，應依道路交通案件處理辦法第二十六條、刑事訴訟法第四百十三條，裁定
如主文。
中     華     民     國     九十     年      七       月    三十一      日
                              臺灣高等法院刑事第七庭
                                  審判長法  官  吳  啟  民
                                法  官  蘇  隆  惠
                                        法  官  林  瑞  斌
右正本證明與原本無異。
不得再抗告。
                                        書記官  丁  淑  蘭
中      華      民      國      九十     年    八     月       一       日


司法院資訊處製作；財團法人民間司法改革基金會備份。
